【裁判字號】    99,上訴,1938
【裁判日期】    991223
【裁判案由】    殺人未遂
【裁判全文】
臺灣高等法院臺中分院刑事判決        99年度上訴字第1938號
上  訴  人
即  被  告  楊旻蒼
選任辯護人  蔡瑞煙律師
上列上訴人因殺人未遂案件，不服臺灣臺中地方法院99年度訴字
第1332號中華民國99年8月17日第一審判決（起訴案號：臺灣臺
中地方法院檢察署99年度偵字第8088號），提起上訴，本院判決
如下：
    主  文
上訴駁回。
    事  實
一、楊旻蒼前於民國99年2月間某日晚間，因酒後內急在何燈貴
    住家旁牆邊上廁所，適為何燈貴之妻林淑真發現，誤以為楊
    旻蒼排泄在其所有放置門前之燒紙錢金桶內，加以質問，並
    告知何燈貴出面與楊旻蒼理論，而與楊旻蒼發生口角爭執，
    楊旻蒼當日雖有道歉，然事後聽聞有人談及此事，誤認何燈
    貴仍心有芥蒂，可能對其不利，竟於飲酒後（未達行為時因
    精神障礙或其他心智缺陷，致不能或顯著減低辨識其行為違
    法或欠缺依其辨識而行為之能力之程度），於99年4月1日上
    午10時許，攜帶其所有菜刀1支（刀柄部分為木製，刀身部
    分為鋼製，全長為31.2公分，刀身鋼製部分長21公分、寬
    10.4公分，刀背厚度最厚為0.5公分，最薄為0.1公分），放
    在車牌號碼TJQ-698號輕型機車坐墊下之置物箱內，騎乘該
    機車至何燈貴所開設位在臺中縣豐原市○○路56號旁之「王
    牌檳榔攤」，將所騎乘之機車停放在該檳榔攤旁，取出機車
    置物箱內之菜刀，至檳榔攤前揮舞尋釁，並向前往該檳榔攤
    購物之客人稱趕快離開，不然你也會有事情等語，致何燈貴
    之檳榔攤客人紛紛走避，然何燈貴當日因前往掃墓，不在檳
    榔攤內，楊旻蒼遂騎乘該機車在附近巷道繞圈徘徊。嗣於同
    日上午11時許，何燈貴經王牌檳榔攤店員陳麗珠通知返回檳
    榔攤，聽聞前情且得知楊旻蒼仍騎機車在附近徘徊後，隨即
    取出其因掃墓而放置車內之柴刀以為防身，徒步在附近尋找
    楊旻蒼形跡，旋在臺中縣豐原市○○路58巷口，遇見楊旻蒼
    右手握有菜刀，騎乘上開機車欲自巷內出來，而楊旻蒼見何
    燈貴出現，隨即停車並走上前，雙方再起口角爭執，楊旻蒼
    明知臉、頸部係人之要害部位，如持刀對臉、頸部揮砍，將
    傷及人體之動脈要害，足以致人於死，仍基於殺人之犯意，
    高舉菜刀，從上而下向何燈貴揮砍，何燈貴雖亦持柴刀抵擋
    ，惟閃躲時因手滑致柴刀掉落在地上，且跌坐在地，楊旻蒼
    見狀，竟趁機由上往下朝何燈貴之臉頸部位砍下，致何燈貴
    受有頸部深度開放性傷口（長約25公分、最深處6公分）合
    併肌肉神經血管受損、左外耳開放性傷口合併皮膚缺損等傷
    害，當場血流如注，楊旻蒼仍不罷手，持刀欲再朝何燈貴揮
    砍，何燈貴奮力起身，以右手握住楊旻蒼持刀之右手手腕，
    左手抵住楊旻蒼身體，將楊旻蒼壓制在該巷道之鐵片圍籬旁
    ，於2人僵持不下之際，適臺中縣警察局豐原分局豐東派出
    所警員王裕閔騎車經過，經圍觀民眾告知後，即上前表明警
    察身分，並抓住楊旻蒼右手，喝令楊旻蒼將菜刀放下，楊旻
    蒼猶未理會，王裕閔始用力強制奪下楊旻蒼所持之菜刀並予
    查扣，及由路人將何燈貴送往行政院衛生署豐原醫院急救，
    何燈貴始倖免於難，未生死亡結果。
二、案經何燈貴、何燈貴之配偶林淑真訴由臺中縣警察局豐原分
    局報請臺灣臺中地方法院檢察署檢察官偵查起訴。
    理  由
壹、證據能力部分：
一、查證人何燈貴、林淑真、陳麗珠、張文湘於警詢中所為之陳
    述，為被告以外之人於審判外之言詞陳述，為傳聞證據，被
    告楊旻蒼及其辯護人於原審就該等證據之證據能力提出爭執
    （見原審卷第25頁正面），復查無得例外取得證據能力之法
    律依據，應認無證據能力，不得採為認定被告有罪之證據資
    料。
二、按被告以外之人（包括證人、鑑定人、告訴人、被害人及共
    同被告等）於審判外之陳述雖不符刑事訴訟法第159條之1至
    之4等4條之規定，而經當事人於審判程序同意作為證據，法
    院審酌該言詞陳述或書面陳述作成時之情況，認為適當者，
    亦得為證據；當事人、代理人或辯護人於法院調查證據時，
    知有刑事訴訟法第159條第1項不得為證據之情形，而未於言
    詞辯論終結前聲明異議者，視為有前項之同意，同法第159
    條之5定有明文。查證人林彥霆於警詢時之陳述，性質上屬
    傳聞證據，被告及其選任辯護人於原審準備程序、本院準備
    程序及審理時均不爭執其證據能力，同意作為證據，且經原
    審法院審理時、本院準備程序及審理時予以提示並告以要旨
    ，經公訴人、被告及其選任辯護人表示意見，均未於言詞辯
    論終結前聲明異議，本院審認上開證據作成時之情況，應無
    違法取證或不當情事，與本案待證事實間復具有相當之關聯
    性，以之作為證據應屬適當，依刑事訴訟法第159條之5規定
    ，自有證據能力。
三、又傳聞法則乃對於被告以外之人於審判外之言詞或書面陳述
    而為之規範。本案判決以下引用之非供述證據，無刑事訴訟
    法第159條第1項規定傳聞法則之適用，經本院於審理時依法
    踐行調查證據程序，與本案待證事實具有自然之關聯性，且
    無證據證明係公務員違法取得之物，依法自得作為證據。
貳、認定犯罪事實所憑之證據及理由：
    訊之被告楊旻蒼固不否認有於上揭時、地與告訴人何燈貴發
    生爭執，持菜刀砍傷何燈貴頸部，因而致何燈貴受有深度開
    放性傷口（長約25公分、最深處6公分）合併肌肉神經血管
    受損、左外耳開放性傷口合併皮膚缺損等傷害之事實，惟矢
    口否認有何殺人未遂犯行，辯稱：今年過年前某日，伊晚上
    回家時，因為尿急在何燈貴家牆壁邊小便，何燈貴老婆走下
    來，問伊為何小便在燒香的金桶，並叫何燈貴過來，伊有跟
    他們道歉，伊以為這樣就沒有事情了，但伊聽朋友說，何燈
    貴去問他們伊住哪裡、電話等。伊朋友叫伊要小心，當天伊
    路過何燈貴經營的檳榔攤，伊怕何燈貴會對伊不利，所以才
    帶菜刀，伊平常沒有帶菜刀出門的習慣。當時伊騎機車經過
    檳榔攤後停下來，伊拿檳榔起來吃，轉頭看到何燈貴拿刀朝
    伊跑過來，伊轉身跑，伊被何燈貴砍了5、6刀，何燈貴拿刀
    要砍下來時，伊用左手手臂去擋，才造成何燈貴受傷，何燈
    貴受傷後趴在伊身上，伊才知道他已經受傷，伊沒有殺人的
    意思，伊在案發當天有喝酒到凌晨3、4點，有無先去何燈貴
    的檳榔攤伊記不起來云云；選任辯護人亦為被告辯護稱：被
    告與告訴人何燈貴並無深仇大恨，雖因被告曾尿及何燈貴家
    之金爐，雙方致生口角，但雙方之不快應存在被告與林淑真
    之間，被告並無傷害何燈貴之理由，且何燈貴聽聞其受雇人
    陳麗珠通知返回檳榔攤，若其感覺面臨危險，為何不報警，
    反持掃刀主動搜尋被告，故見動機不單純，頗有尋仇之意味
    ，又何燈貴持柴刀主動搜尋被告，所持柴刀之攻擊威力遠大
    於被告所持菜刀，雙方發生扭打，被告亦受傷害，只是傷勢
    部位、輕重不同，難認被告有殺人之故意，否則於警方抵達
    現場前，被告即有機會置何燈貴於死地，再被告於事發後經
    測得體內酒精濃度值為每公升1.13毫克，被告於殺傷何燈貴
    時，已達意識不清程度，判斷力異於常人，應依刑法第19條
    第2項規定減輕其刑云云。惟查：
  (一)被告有於上揭時、地，持菜刀砍傷何燈貴臉頸部，因而致何
    燈貴受有頸部深度開放性傷口（長約25公分、最深處6公分
    ）合併肌肉神經血管受損、左外耳開放性傷口合併皮膚缺損
    等傷害，送醫急救之事實，業據證人即告訴人何燈貴於原審
    審理時證述綦詳（見原審卷第56至60頁正面），核與證人即
    告訴人之配偶林淑真於原審審理時證稱：99年4月1日上午10
    點多伊看到楊旻蒼騎機車手拿菜刀到伊的檳榔攤，他看到有
    客人時，就停車坐在機車上，拿刀對著檳榔攤客人，叫客人
    趕快走，不然也會有事情，伊當時在檳榔攤對面求援，有在
    注意楊旻蒼騎車的情形，楊旻蒼騎機車手拿著菜刀在我們那
    邊巷子一直繞，應該繞了有5、6趟，我們住家在巷子裡面，
    永康路58巷與我們家巷子相通，檳榔攤在兩條巷子中間的馬
    路上，伊住家與檳榔攤距離約50至100公尺左右，楊旻蒼一
    直騎車從檳榔攤騎到我們家巷子，然後從58號巷子出來，繞
    了十幾分鐘。店裡小姐陳麗珠打電話給何燈貴，何燈貴回來
    時，伊在檳榔攤對面，隔著馬路跟何燈貴說楊旻蒼可能跑到
    哪邊，何燈貴從車上拿柴刀。伊沒有看到何燈貴拿柴刀去找
    楊旻蒼發生衝突的過程，伊看到時，何燈貴已經被砍傷，因
    為救護車來不及，後來是一個太太騎機車載何燈貴到約1百
    公尺外的豐原醫院就醫等語（見原審卷第61至63頁正面）；
    證人陳麗珠於原審審理時證稱：伊受僱於何燈貴，99年4月1
    日上午，楊旻蒼騎機車到我們檳榔攤一直繞來繞去，經過檳
    榔攤時一直盯著檳榔攤看，所以伊有注意到他，他將機車停
    在我們檳榔攤旁邊停車場停車後，伊看到他從置物箱拿出菜
    刀，走過來檳榔攤，看到我們的客人，跟客人說你趕快走，
    不然你也有事情，然後對著在對面麵攤的老闆娘，說來啊我
    才不怕你，後來他就騎機車到巷子裡面去。伊看到這樣就打
    電話給老闆何燈貴，因為老闆娘林淑真有跟伊說過楊旻蒼來
    檳榔攤亂，伊跟何燈貴說就是常常來鬧事的人拿菜刀來檳榔
    攤鬧，要傷害我和老闆娘，請何燈貴快回來。那時伊很害怕
    ，沒有注意何燈貴拿柴刀去找楊旻蒼等語（見原審卷第63頁
    背面至第65頁正面）；目擊證人張文湘於原審審理時證稱：
    99年4月1日上午10時左右，伊在何燈貴的檳榔攤對面吃炒麵
    ，看到被告騎摩托車在附近繞來繞去，機車腳踏墊上放一把
    菜刀，之後何燈貴有回檳榔攤，有拿柴刀去找楊旻蒼。伊在
    對面隔著永康路，有看到何燈貴與楊旻蒼剛接觸時，何燈貴
    剛開始拿柴刀打地下，何燈貴看到楊旻蒼拿菜刀時，就拿柴
    刀揮來揮去要把楊旻蒼的菜刀弄下來，2人有拿刀子揮來揮
    去，當時何燈貴還沒有受傷，當時剛好王警員經過，伊跟王
    警員說對面2人在打架，王警員才趕快過去，但伊沒有看到
    何燈貴受傷的過程，是王警員叫伊打119，伊才過去永康路
    58巷口，伊看到時，何燈貴已經受傷，之後是朋友的媳婦騎
    機車載何燈貴去醫院等語（見原審卷第90至94頁正面）；證
    人林彥霆於警詢時證稱：99年4月1日上午，伊至臺中縣豐原
    市○○路上王牌檳榔攤買檳榔時，有一名男子手持菜刀向伊
    揮舞，菜刀離伊臉部約10公分，非常近，差一點劃到伊，該
    名男子跟伊說「你快點離開檳榔攤，要不然你也會有事（臺
    語）」，伊就快速騎乘機車離開，伊離開時還有聽到該名男
    子問檳榔攤小妹：「老闆在不在」。伊在還沒有買檳榔前就
    見到該名男子手持菜刀在檳榔攤附近晃，當時老闆娘人在對
    面的麵攤等語（見99年度偵字第8088號卷第19頁）；證人即
    臺中縣警察局豐原分局豐東派出所警員王裕閔於原審審理時
    證稱：99年4月1日上午11時40分許伊要返回派出所簽名路過
    臺中縣豐原市○○路58號巷口，看到2人扭打，伊前往制止
    ，等伊停好機車，跑過去已經來不及，伊看到何燈貴已經受
    傷，並將楊旻蒼壓制在鐵片圍籬那邊，伊一直喊著警察，當
    時楊旻蒼手上還有1把菜刀，何燈貴是用力抓住楊旻蒼手腕
    ，防止楊旻蒼再繼續砍，伊也有抓住楊旻蒼的手，伊一直喝
    止楊旻蒼放下刀子，跟他說伊是警察，人已經受傷了，不能
    再砍下去，放下刀子，伊一直重複這些話，但楊旻蒼還是不
    放，也沒有說話，後來是伊用力強制將楊旻蒼手上的刀子取
    下，過程約1分多鐘。當時至少有5名路人在對面街道圍觀，
    張文湘是圍觀民眾之一等語（見原審卷第65頁背面至第67頁
    ）互核相符，上揭證人陳麗珠、張文湘、林彥霆、王裕閔與
    被告皆無怨隙，此觀諸被告於警詢、偵訊、原審審理中、本
    院準備程序及審理時均未供述與上揭證人間有何積怨自明，
    渠等實無設詞誣陷被告之動機，且渠等在原審審理時，已具
    結擔保其證詞之真實性，在負擔偽證罪之處罰心理下作證，
    其證詞誠屬可信，足徵證人何燈貴上開所述，確屬真實可採
    。又觀之卷附行政院衛生署豐原醫院診斷證明書（見警卷第
    28頁），與證人即告訴人何燈貴所稱被告持刀揮擊部位、方
    式所可能造成之傷勢相符，是告訴人何燈貴確因被告持刀揮
    砍行為，致受有前揭傷勢。此外，復有臺中縣警察局豐原分
    局搜索扣押筆錄、扣押物品目錄表各1份（見警卷第23至26
    頁）、刑案現場測繪圖1紙（見警卷第31頁）、告訴人受傷
    照片3張（見警卷第32頁）、被告案發時所穿著衣物照片9張
    （見警卷第33至35頁）、案發現場照片33張（見警卷第36至
    46頁）在卷可稽，及扣案之菜刀1把、被告行為時所穿著而
    沾有血跡之上衣及長褲各1件可資佐證，此部分之事實，應
    堪認定。被告上揭所辯，顯係臨訟卸責之詞，不足採信。
  (二)按殺人未遂與傷害之區別，應以加害人有無殺意為斷，不能
    因與被害人無深仇大恨，即認無殺人之故意。又判斷殺意之
    有無，雖不以兇器之種類及傷痕之多少等為絕對之認定標準
    ，但加害人下手之部位、用力之程度，仍非不可藉為判斷有
    無殺意之心證依據（最高法院74年度臺上字第6585號、87年
    度臺上第3123號判決意旨參照）。準此，行為人於行為當時
    ，主觀上是否有殺人之故意，除應斟酌其使用之兇器種類、
    攻擊之部位、行為時之態度、表示外，尚應深入觀察行為人
    與被害人之關係、衝突之起因、行為當時所受之剌激、下手
    力量之輕重，被害人受傷之情形及行為人事後之態度等各項
    因素綜合予以研析。查本案扣案之菜刀，經原審法院於99年
    7月27日審判時當庭勘驗結果，刀柄部分為木製，刀身部分
    為鋼製，菜刀全長為31.2公分，刀身鋼製部分長21公分、寬
    10.4公分，刀背厚度最厚是0.5公分，最薄是0.1公分（見原
    審卷第94頁背面），又觀之卷附菜刀照片可知刀刃鋒利（見
    警卷第41頁）。而臉部有人體五官，頸部則內含氣管，更有
    大動脈流經，均屬人體之要害所在，且甚為脆弱，倘受刀器
    砍擊，極易因大動脈破裂，產生大量流血死亡之結果，此乃
    一般成年人所知悉之事，被告於案發時年近40歲，為智識健
    全之成年人，對於此一般人皆知之常識，要無不知之理，其
    明知此情，於告訴人何燈貴跌坐在地後，仍持刀朝何燈貴臉
    頸部位砍下，致何燈貴受有前揭所述之傷害，其對上開行為
    極可能造成何燈貴死亡之結果，應有所認識，並有意使其發
    生。且何燈貴經送行政院衛生署豐原醫院急救，該院於同日
    對之施以外傷性耳整形術、肌肉修補術、深度複雜臉部創傷
    處理手術後，仍入加護病房觀察，直至99年4月13日始出院
    ，有該院99年6月3日豐醫歷字第0990004854號函暨檢附之何
    燈貴急診時左臉下顎接近頸部位置之傷口照片、病歷資料在
    卷可稽（見原審卷第32至39頁），足徵何燈貴被砍傷部位確
    屬人體之要害，傷口之長寬度如上所載，何燈貴所受傷勢，
    有致死亡之危險，係因急救得宜致未生死亡之結果，是以何
    燈貴受傷之客觀情狀，亦足徵被告主觀上係基於殺人之意思
    而為上開行為，否則，倘被告之意僅止於尋釁示威而無取何
    燈貴性命之意，則於見何燈貴所持柴刀掉落在地且跌倒在地
    ，已無任何防護工具，當可立即罷手，殊無繼續持刀砍向何
    燈貴臉頸部之理。而被告以鋒利之菜刀砍殺何燈貴之臉頸部
    ，致何燈貴當場血流如注（此從何燈貴、證人林淑真夫妻之
    陳述、現場血跡照片及被告所穿衣褲被血液噴濺到可知）後
    ，猶不罷手離去，仍欲持刀再揮砍何燈貴，而遭何燈貴奮力
    握住其持刀之手腕抵抗，將之壓制在鐵片圍籬，相持不下，
    直至警員到場始以強制力取下菜刀，足認被告初時確係基於
    殺害何燈貴之意思而為本案之砍殺行為。被告及選任辯護人
    辯稱被告僅有傷害犯意，而無殺人犯意云云，顯難與被告表
    現在外之客觀行為相稱，委無足採。
  (三)被告雖辯稱對於案發前有無到告訴人何燈貴所經營之檳榔攤
    鬧事毫無記憶云云，辯護人亦為被告辯護稱被告於殺傷何燈
    貴時，已達意識不清程度，判斷力異於常人，應依刑法第19
    條第2項規定減輕其刑云云。按行為時因精神障礙或其他心
    智缺陷之原因，致其辨識行為違法或依其辨識而行為之能力
    ，顯著減低者，得減輕其刑，刑法第19條第2項定有明文。
    查被告案發後於99年4月1日下午1時12分許，經施以呼氣檢
    測酒精濃度值雖高達1.13mg/l，有酒精濃度檢測單1紙在卷
    為憑（見警卷第30頁）。然個人酒量殊異，尚難以飲酒數量
    或劃定一標準遽為是否酒醉之論斷，參諸被告案發當場為警
    獲案，其於警詢（見警卷第6至10頁）、檢察官偵訊（見偵
    查卷第10至12頁）、原審法院羈押訊問時（見原審聲羈字第
    379號卷第5至6頁），就其攜帶菜刀出門之動機、經過皆能
    清楚描述，供稱：當天上午伊載小朋友去幼稚園上課，然後
    伊自己騎機車回來，在上午10點多經過何燈貴開的檳榔攤前
    ，然後停下來，拿檳榔出來吃，當天伊出門有帶1把菜刀、1
    把水果刀，菜刀放在機車坐墊下，水果刀放在褲子後面口袋
    ，是用來防身等情，核與其於原審審理時所供情節相符（見
    原審卷第96頁背面）。佐以證人林淑真、陳麗珠、張文湘上
    揭證述，被告騎乘機車至告訴人何燈貴所經營之檳榔攤尋釁
    ，復騎機車在附近巷道繞圈徘徊已有相當時間，足認被告當
    時雖有酒意，其當時仍意識清楚，並非如其所述係處於意識
    模糊之狀態，其控制行為之能力縱因酒精影響而有減低，然
    行為時之辨識行為違法或依其辨識而行為之能力，並未達於
    顯著減低之程度，核與刑法第19條第2項規定之減刑要件不
    合。被告上揭所辯，即無可採。
  (四)綜上所述，被告所辯顯難與其表現於外之客觀行為相稱，應
    屬避重就輕之詞，不足採信。本案被告殺人未遂犯行，事證
    已臻明確，應予依法論科。
參、論罪科刑之理由：
一、原審法院因認被告楊旻蒼上揭所為，係犯刑法第271條第2項
    、第1項之殺人未遂罪。被告已著手於殺人行為之實行，惟
    未發生告訴人何燈貴死亡之結果，犯罪行為尚屬未遂，依刑
    法第25條第2項之規定，按既遂犯之刑度減輕其刑。又被告
    持扣案菜刀於密接時地接續砍殺告訴人何燈貴之舉動，乃屬
    單一犯意之接續多次舉動，侵害一個法益，應為接續犯。並
    審酌被告並無前科，僅因懷疑告訴人有意對其不利，而起意
    持刀尋釁示威，進而持刀殺人，所為實無足取，其殺人之犯
    行，雖未得逞，惟造成告訴人何燈貴受有前述傷勢，痛苦非
    輕，且犯後未見賠償告訴人何燈貴損害等一切情狀，量處有
    期徒刑六年。並就扣案被告所有供本案犯罪所用之菜刀1把
    ，依刑法第38條第1項第2款規定宣告沒收。另就與本案犯罪
    無直接關連之物，不予沒收宣告之說明，經核並無違誤。
二、綜上所述，原審判決認事用法核無違誤，量刑亦屬妥適，被
    告上訴，為無理由，應予駁回。
據上論結，應依刑事訴訟法第368條，判決如主文。
本案經檢察官姜麗儒到庭執行職務。
中    華    民    國    99    年    12    月    23    日
            刑事第十一庭  審判長法  官  郭  同  奇
                                法  官  洪  曉  能
                                法  官  許  冰  芬
以上正本證明與原本無異。
如不服本判決應於收受送達後10日內向本院提出上訴書狀，其未
敘述上訴理由者，並得於提起上訴後10日內向本院補提理由書（
均須按他造當事人之人數附繕本）「切勿逕送上級法院」。
                                書記官  賴  成  育
中    華    民    國    99    年    12    月    23    日

司法院資訊處製作；財團法人民間司法改革基金會備份。
